【裁判字號】    94,訴,1231
【裁判日期】    950112
【裁判案由】    塗銷地上權登記
【裁判全文】
臺灣桃園地方法院民事判決              94年度訴字第1231號
原      告  乙○○
訴訟代理人  陳文雄律師
複  代理人  張晏妃
被      告  Ｅ○○○
            地○○
            宙○○
            午○○    原住台北市○○區○○街24巷48號3樓
            天○○
            玄○○
            宇○○
            未○○
            巳○○
            傳文垣
            傳金美
            甲○○○
            黃○○○
            亥○○
            酉○○
            申○○
上五人共同
訴訟代理人  Ａ○○
被      告  Ｂ○○
            Ｄ○○
            丁○○○
            丑○○
            辰○○
            寅○○
            卯○○
            Ｃ○○
            壬○○○
            子○○
上一人
訴訟代理人  癸○○
被      告  丙○○○
            戊○○
            己○○
            庚○○
            辛○○
            戌○○
上列當事人間請求塗銷地上權登記事件，於民國94年12月28日言
詞辯論終結，本院判決如下：
    主  文
被告應就其被繼承人黃曾紐妹於坐落桃園縣楊梅鎮○○段二六四
地號土地上所設定登記之地上權，辦理繼承登記。
被告就前項土地之地上權設定登記應予塗銷。
訴訟費用由被告連帶負擔。
    事  實
甲、原告方面：
一、聲明：如主文所示。
二、陳述：
(一)坐落桃園縣楊梅鎮○○段264 地號，面積650.12平方公尺土
    地（下稱系爭土地）為原告所有，於民國38年間設定登記地
    上權，登記權利人為：黃曾紐妹。設定義務人「（空白）」
    。收件字號：中地字第000345號。存續期間：不定期限。權
    利價值：空白。而系爭土地之地上權人即訴外人黃曾紐妹業
    於65年10月間亡故。
(二)系爭土地上所設定之地上權存續期間既登載為「未定期限」
    ，是以應屬未定有存續期間之地上權。而地上權未定存續期
    限者，正足以表示當事人不願受期限拘束之意，本諸未定存
    續期限之地上權人之終止權，應受民法第835 條規定之限制
    ，至於土地所有人之終止權，則應受地上權使用目的之限制
    。詳言之，在以有建築物為目的之地上權，基於對地上權人
    之保護，不宜較基地承租人為薄之理由，縱難解為應受土地
    法第103 條之適用，然亦應解為定有至建築物不堪使用時為
    止之期限，是土地所有人於該期限屆滿前，自不得終止地上
    權，此外以在所有人土地上有工作物或竹木為目的而使用土
    地之地上權，解釋上亦應認為於其目的達成前，土地所有人
    不得終止之，亦惟如此，方能符合法律保護之趨勢與精神。
(三)系爭土地之地上權設定，依土地登記謄本之「其他登記事項
    」所載，係「以建築改良物為目的」。自38年設定以來，迄
    今已56年餘，即令確實築有建物使用，該建築物亦早已不堪
    使用，因此，前揭地上權之期限應已屆滿。況現今系爭土地
    上已未有任何建物，而地上權人黃曾紐妹亦早已去世多年。
    顯然前揭地上權設定之目的，已不復存在。是故，原告自得
    終止前揭地上權，並以本訴狀繕本之送達為終止意思表示之
    送達，又被告等為訴外人黃曾紐妹之繼承人，迄未辦理地上
    權人繼承登記，必待被告等辦妥繼承登記，始得為塗銷登記
    。綜上所述，原告爰依所有權排除侵害之法律關係提起本件
    訴訟，並聲明求為判決如主文所示。
三、證據：提出系爭土地土地登記謄本、戶籍謄本影本為證。
乙、被告甲○○○、黃○○○、亥○○、酉○○、申○○方面：
    未於最後言詞辯論期日到場，惟據其先前之聲明、陳述整理
    如下:
一、聲明：原告之訴駁回。
二、陳述：系爭土地上目前並無任何建物，被告甲○○○等5人
    願拋棄地上權，惟請原告酌予補助每人新台幣（下同）1 萬
    元。
三、證據：提出系爭土地土地登記謄本為證。
丙、被告子○○、戊○○方面：未於最後言詞辯論期日到場，惟
    據其先前之聲明、陳述整理如下:
一、聲明：原告之訴駁回。
二、未為其他陳述。
丁、被告Ｅ○○○、地○○、宙○○、午○○、天○○、玄○○
    、宇○○、未○○、巳○○、傳文垣、傳金美、Ｂ○○、Ｄ
    ○○、丁○○○、丑○○、辰○○、寅○○、卯○○、Ｃ○
    ○、壬○○○、丙○○○、己○○、庚○○、辛○○、戌○
    ○方面: 均未於言詞辯論期日到場，亦未為書狀作何聲明或
    陳述。
戊、本院依職權履勘現場並囑託桃園縣楊梅地政事務所測量。
    理  由
一、被告均未於最後言詞辯論期日到場，核無民事訴訟法第386
    條所列各款情形，爰依原告之聲請由其一造辯論而為判決。
二、原告起訴主張：系爭土地為原告所有，於38年間，以中地字
    第345 號設定登記地上權人黃曾紐妹，惟黃曾紐妹已於65年
    10月7 日亡故，其所設定之地上權應由被告等繼承，但均未
    辦理繼承登記，又本件地上權之存續期間雖為不定期限，但
    其因設定地上權所蓋之房屋，早已拆除，被告等所繼承之地
    上權，已因前揭房屋被拆除，其使用目的已完成，原告自得
    為終止地上權，為此，求為命被告等將系爭土地之地上權為
    繼承登記後，再為地上權之塗銷登記之判決。
三、除被告甲○○○、黃○○○、亥○○、酉○○、申○○以：
    如原告願補償每人1 萬元，願拋棄地上權等語置辯及被告子
    ○○、戊○○於言詞辯論期日聲明駁回原告之訴外，其餘被
    告均未為任何答辯或提出任何書狀以供本院審酌。
四、查原告主張系爭土地為原告所有，於38年間以中地字第345
    號設定登記地上權人黃曾紐妹，惟黃曾紐妹已於65年10月7
    日亡故，其所設定之地上權應由被告等繼承，但均未辦理繼
    承登記，且地上權之存續期間雖為不定期限，但其因設定地
    上權所蓋之房屋，早已拆除，目前系爭土地上並無建物之事
    實，為被告等所不爭執，且有戶籍謄本、系爭土地登記謄本
    附卷為憑，復經本院履勘現場勘驗屬實，製有勘驗筆錄及現
    場照片15幀附卷可考，原告主張之上開事實，應堪信為真實
    。
五、按：稱地上權者，謂以在他人土地上有建築物或其他工作物
    或竹木為目的而使用其土地之權，民法第832 條定有明文。
    又：民法第876 條第1 項規定之法定地上權，係為維護特定
    建築物之存在而發生，則於該建築物滅失時，其法定地上權
    即應隨之消滅，此與民法第832 條所定之地上權，得以約定
    其存續期限，於約定之地上權存續期限未屆至前，縱地上之
    工作物或竹木滅失，依同法第841 條規定其地上權仍不因而
    消滅者不同，最高法院85年台上字第447 號之判決意旨，可
    資參照。經查本件被告等所繼承之地上權，係於38年間為地
    上權登記之聲請，其權利範圍為650.12平方公尺，有原告所
    提出之土地登記謄本在卷可稽，又本院依職權函請桃園縣楊
    梅地政事務所（下稱楊梅地政事務所）將系爭土地之地上權
    設定資料檢送本院，經該所函覆: 系爭土地之地上權設定申
    請書，已逾法定保存年限而無存管資料，僅能提供有關黃曾
    紐妹於38年間辦理地上權設定之人工登記簿影本供本院參考
    ，此有該所楊地登字第0940010825號函附卷為憑，觀之楊梅
    地政事務所所提供之台灣省桃園縣土地登記簿記載: 系爭土
    地之地上權設定原因發生日期為38年9 月14日，申請登記之
    送件日期為38年12月3 日，權利人為黃曾紐妹，權利範圍為
    系爭土地全部，權利存續期間係不定期，利息或地租欄登載
    為免租，其他登記事項欄登載本號地上權以建築改良物為目
    的。由上開卷證資料，足證被告等之被繼承人黃曾紐妹係以
    在系爭土地上有建築房屋為目的而使用系爭土地，而設定地
    上權。
六、綜上所述，被告之被繼承人黃曾紐妹設定本件之地上權，既
    以建築房屋為目的，而其所建築之房屋早已拆除，已如前述
    ，參酌前揭最高法院之判決意旨，其地上權應歸消滅，被告
    等為黃曾紐妹之繼承人，自應於辦理繼承登記後，再為塗銷
    之登記，至於原告雖主張本件係地上權因終止之意思表示到
    達而發生終止之法律效力等情，惟此亦無礙於前揭地上權已
    歸於消滅之認定。從而，原告本於所有權排除侵害之法律關
    係，求為如其訴之聲明之判決，於法尚非無據，應予准許。
七、本件事證已臻明確，兩造其餘之攻擊、防禦於判決之結果不
    生影響，爰不一一論述，附此敘明。
八、據上論結，本件原告之訴為有理由，依民事訴訟法第385 條
    第1 項前段、第85條第2 項，判決如主文。
中    華    民    國    95    年    1     月    12    日
                  民事第一庭  法  官  陳婉玉
以上正本證明與原本無異
如對本判決上訴，須於判決送達後20日內向本院提出上訴狀
中    華    民    國    95    年    1     月    12    日
                              書記官  劉雅玲


司法院資訊處製作；財團法人民間司法改革基金會備份。
